【裁判字號】    95,訴,5206
【裁判日期】    951221
【裁判案由】    清償借款
【裁判全文】
臺灣臺北地方法院民事判決              95年度訴字第5206號
原      告  國泰世華商業銀行股份有限公司
法定代理人  甲○○
訴訟代理人  丙○○
被      告  乙○○
訴訟代理人  劉文崇律師
上列當事人間請求清償借款事件，本院於95年12月7日言詞辯論
終結，判決如下：
    主  文
被告應給付原告新台幣陸拾參萬零肆佰陸拾伍元，及自民國九十
年五月一日起至清償日止，按年息百分之二十計算之利息，並自
民國九十年五月一日起至清償日止，按上開利率百分之二十計算
之違約金。
原告其餘之訴駁回。
訴訟費用由被告負擔。
本判決第一項於原告以新台幣貳拾貳萬元供擔保後得假執行，但
被告如於執行標的物拍定、變賣或物之交付前以新台幣陸拾參萬
零肆佰陸拾伍元預供擔保後，得免為假執行。
原告其餘假執行之聲請駁回。
    事實及理由
一、原告原起訴聲明被告應給付新台幣（下同）630,465元，及
    其中593,360元、37,105元，分別自80年11月10日、81年4月
    2日起至清償日止，按年息百分二十計算之利息，嗣於95年
    12月7日訴之聲明就利息部分減縮自90年5月1日起算至清償
    日止（見本院95年12月7日言詞辯論筆錄），核屬聲明之減
    縮，依法應予准許。
二、原告起訴主張：
（一）訴外人吉中股份有限公司（下稱吉中公司）於民國80年5
      月8日邀同訴外人吳光中及被告乙○○為連帶保證人，向
      原告借款新台幣（下同）850,000元，約定清償期限自80
      年5月13日起至84年5月13日止，應按月平均攤還本息，若
      未依約繳息時，除喪失期限利益外，視同全部到期，並約
      定利息按20％計息，遲延履行時，除按上開利率計息外，
      逾期在6個月以內者，按上開利率10％，逾期超過6個月部
      分者，按上開利率20％計付違約金，並簽立車輛動產抵押
      契約書及本票。詎訴外人吉中公司於借得上開款項僅攤還
      部分本金，自80年12月11日起即未依約攤還本息，經處分
      擔保之汽車（牌照000-0000號，原告誤載為000-0000號）
      後，仍積欠本金630,465元及利息、違約金未償還，被告
      為連帶保證人，應負連帶償還責任。
（二）本件所提出之車輛動產抵押契約書，契約書中各處散見「
      利息」、「違約金」、「連帶保證」等辭句，由此可知本
      契約實係債權、物權契約同載於一書面，為債權契約與物
      權契約之複合文書，而依常理推斷當事人間亦無僅單獨訂
      立一無因物權契約之理；另訴外人吉中公司向本行借貸之
      850,000元，本行經訴外人吉中公司授權已於80年5月10日
      開立抬頭為「七和實業股份有限公司」、金額850,000元
      整之禁背支票一紙，並交付七和實業股份有限公司，故無
      如被告所陳借貸契約不成立等情。
（三）被告以銀行法第12條及第12條之1各項，指稱原告契約有
      違反禁止規定無效之事，惟該法第12條之1乃89年11月1日
      新增訂公布，本件於80年5月13日及同年月19日簽立車輛
      動產契約書及本票，當時自無此條例可茲適用，今亦不得
      溯及既往而適用。
（四）被告主張契約書有違背動產交易法第14條之規定而無效者
      ，應與本件無關，因本行自始未占有抵押物，亦未將抵押
      物交付拍賣，縱該條項與法有違，依民法第111條規定，
      除去該部分後本契約仍可成立，於契約他條項並無影響。
（五）連帶保證與普通保證不同，縱使無民法第746條所揭之情
      形，亦不得主張同法第745條關於先訴抗辯之權利。又按
      民法第281條第1項規定：「連帶債務人中之一人，因清償
      、代物清償、提存、抵銷或混同，致他債務人同免責任者
      …」，反面推論可知，主借款人死亡或法人格消滅並非上
      述事由，無法使連帶保證人取得減輕或免除保證責任之效
      果，故本件連帶保證人仍應自負其連帶保證責任。
（五）請求權時效係採抗辯權發生主義，非請求權消滅主義，即
      請求權時效雖完成卻不因之消滅，僅使相對人產生抗辯權
      之謂。本件主債權本金部分請求權時效為15年，本件於80
      年5月13日及同年月19日簽立車輛動產契約及本票，故關
      於債權原本630,465元及原附表所載違約金部分並未罹於
      請求時效，原告於時效屆至前依法起訴中斷時效，從債權
      利息部分因適用短期消滅時效5年，而消滅時效自請求權
      可行使時起算。意即每日所生之各該借款利息於時效5年
      屆滿時完成，本行仍得請求自中斷時效起往前推算5年之
      各日所生借款利息。
（六）原台灣第一信託投資股份有限公司變更為匯通商業銀行股
      份有限公司，匯通商業銀行股份有限公司於91年6月3日變
      更為國泰商業銀行股份有限公司，國泰商業銀行股份有限
      公司於民國92年6月26日經財政部核准與世華聯合商業銀
      行股份有限公司合併，國泰商業銀行股份有限公司為消滅
      銀行，世華聯合商業銀行股份有限公司為存續銀行，世華
      聯合商業銀行股份有限公司並於92年10月27 日經經濟部
      核准登記更名為國泰世華商業銀行股份有限公司，原國泰
      商業銀行股份有限公司暨原世華聯合商業銀行股份有限公
      司之權利義務關係，由合併後存續並更名之國泰世華商業
      銀行股份有限公司概括承受。
（七）並聲明：1.被告應給付原告新台幣630,465元，及自90年5
      月1日起至清償日止，按年息百分之二十計算之利息，其
      中593,360元部分，並自80年12月11日起至清償日止，其
      逾期在六個月以內者，按上開利率百分之十，逾期超過六
      個月部分，按上開利率百分之二十計算之違約金；其中
      37,105元部分，自81年5月3日起至清償日止，其逾期在六
      個月以內部分，按上開利率百分之十，逾期超過六個月部
      分，按上開利率百分之二十計算之違約金。2.願供擔保，
      請准宣告假執行。
三、被告則以：
（一）系爭借貸契約未成立生效：被告否認本件借款人即訴外人
      吉中公司曾自原告或台灣第一信託投資股份有限公司（以
      下簡稱第一公司）收受訟爭借款。依法應請原告提出借貸
      契約書及交付借貸物之事證，以明真實，否則該借貸契約
      即不成立，原告無以為據。而原告迄未證明曾將借貸物交
      付主債務人即訴外人吉中公司。退步言之，縱主債務人即
      訴外人吉中公司曾收受借貸款項，然原告或第一公司於行
      使本件抵押權時，被告或吉中公司均不知情，且據悉原告
      或第一公司實行本件抵押權後，其所謂債權業經十足受償
      。
（二）系爭保證契約無效：立法者為保護消費者及實現真正公平
      之交易，立法通過諸多法規俾限制定型化契約之條款效力
      ，銀行法第12條之1於89年11月1日公布施行，其為強行及
      效力規定。當事人間之契約倘違反該銀行法第12條之1第1
      、2項規定：「銀行辦理自用住宅放款及消費性放款，已
      取得前條所定之足額擔保時，不得以任何理由要求借款人
      提供連帶保證人」「銀行辦理授信徵取保證人時，除前項
      規定外，應以一定金額為限」，本件所謂借貸既經原告自
      承係以汽車（自用小客車）供抵押擔保，依法自不得以任
      何理由要求借款主債務人即訴外人吉中公司提供連帶保證
      人，是依銀行法第12條及第12條之1第1項及第2項等規定
      ，原告不得要求主債務人即吉中公司提供連帶保證人，訟
      爭保證契約因違反禁止規定而無效；退步而言，縱或本件
      所謂借貸契約依法成立，然上開抵押契約書係原告單方提
      出預定用於同類消費性放款之定型化契約，而該契約書關
      於連帶保證人之約定條款，顯係加重主債務人吉中公司及
      被告之責任，該抵押契約第10條、第13條及第14條皆係徒
      使被告拋棄權利或限制被告行使權利之目的而為之約定，
      契約中關於被告連帶保證範圍除特訂金額外，尚包含嗣後
      之遲延利息、違約金、實行抵押權之費用之給付，暨因吉
      中公司債務不履行而生之全部損害，在在令被告負擔非其
      所能控制之風險之範圍為保證，造成顯失公平且不相當之
      保證責任，於被告顯有重大之不利益，被告自得援引銀行
      法第12條之1第1項、第2項及民法第247條之1規定，主張
      系爭抵押契約書關於前開連帶保證之約定，均屬無效。
（三）本件主債務人吉中公司早於81年5月26日即已解散，原告
      對主債務人吉中公司因債務主體消滅，其債權即歸消滅，
      依民法第741條之規定，被告之負擔自應縮減至與主債務
      人相同。
（四）本件保證人依法得主張先訴抗辯權：法律不溯及既往原則
      乃限制法律不得回溯至施行日前已完結之事實而言，銀行
      法第12條之1第3項增訂：未來求償時，應先就借款人進行
      求償，其求償不足部分得就連帶保證人平均求償之...，
      係89年11月1日公布施行並自同年月3日生效，而該條文依
      學者見解認連帶保證人仍得主張先訴抗辯權之意，原告遲
      至95年5月2日始提起本件訴訟，故本件仍有銀行法第12條
      之1第3項之適用，被告得援引該條主張先訴抗辯權，原告
      僅得於求償吉中公司不足部分向連帶債務人平均求償。
（五）本件保證人已免其責任：本件訴外人吉中公司既已提供足
      額之擔保，且原告復於起訴狀自陳僅處分其中一輛車（牌
      照000-0000號，原告誤載為000-0000號）等語，足證原告
      顯已拋棄其餘擔保物權之行使。被告自得於原告所拋棄權
      利之限度內（即原告起訴狀請求之全部範圍）免其責任。
（六）利息債權及違約金債權均罹時效：原告所提本票固記載：
      「三、本票據利息自發票日起依照貴公司（按即台灣第一
      信託股份有限公司）訂定購車貸款標準放款利率年息20%
      按月計付」「四、本息遲延違約金，逾期在6個月以內償
      還時，另按前項利率之一成加付，超逾六個月以上者，其
      超過六個月部分，另按前項利率之二成加付」，惟關於違
      約金之記載依票據法第12條：「票據上記載本法所不規定
      之事項者，不生票據上之效力」之規定，本即不生效力，
      原告不得執以請求，又退步言之，本票上記載之約定利息
      及違約金係就本票債權而為，而該本票債權既已罹時效，
      且經被告提出時效抗辯，則原告所謂利息或違約金即失其
      附麗，原告不得據以請求。
（七）依上開抵押契約書第二條第（五）款及第十二條各明載：
      「二、.... （五）本件貸款利息依雙方約定之利率計算
      之，甲乙雙方（按即第一公司及吉中公司）並同意將本件
      貸款之利息併入貸款金額，由甲方（即吉中公司）按期攤
      還本息」「十二、甲方違背本契約者，乙方除得依本契約
      第十一條規定求償外，並得請求自違約之日起以每月月付
      金之金額為基準按日以日息萬分之三計算之遲延利息及按
      日以日息萬分之三計算之違約金」，顯見本件屬利息滾入
      原本再生利息，自違反民法第207條第1項前段「利息不得
      滾入原本再生利息」之禁止規定而無效，且依民法第233
      條第2項之規定，對於利息，無須支付遲延利息，又上開
      違約金之約定倘若有效，亦屬過高，請鈞院依民法第252
      條酌減。
（八）並聲明：1.原告之訴及其假執行之聲請均駁回。2.若受不
      利之判決，請准被告預供擔保後，宣告免為假執行。
四、不爭執之事項：
（一）訴外人吉中公司、吳光中、被告於80年5月13日與原告簽
      訂車輛動產抵押契約書。
（二）吉中公司為擔保系爭債權，曾以5輛自用小客車（牌照號
      碼各為：000-0000、000-0000、000-0000、000-0000、
      000-0000號）設定動產抵押權予原告。
（三）原告於81年3月25日聲明拋棄其中牌照號碼000-0000號之
      自用小客車之動產抵押權。
五、二造之爭執及本院之判斷：
（一）系爭借貸契約是否成立且生效？
      被告辯稱原告迄未證明曾將借貸物交付主債務人即訴外人
      吉中公司，且無借貸契約之證明文件等語，原告則主張系
      爭借貸契約已成立生效等語。按當事人互相表示意思一致
      者，無論其為明示或默示，其契約即為成立，民法第153
      條第1項定有明文，又消費借貸契約並不以訂立書面為必
      要，經查，本件依原告所提之車輛動產抵押契約書內已載
      明：「.... 以擔保甲方對於乙方之貸款債務及其利息共
      計新台幣貳拾貳萬柒仟肆佰肆拾捌元... 」「二、前開貸
      款債務之清償方式」，本票內載明：「本票據利息自發票
      日起依照貴公司訂定購車貸款標準放款利率年息20%按月
      計付」，被告對於上開文件內被告簽名之真正並不爭執，
      依上開文件，已就借貸金額及利息為約定，已足認訴外人
      吉中公司與原告間之借貸契約已成立，被告辯稱系爭借貸
      契約尚未成立，自不足採。次查，原告主張系爭借款係將
      吉中公司指示撥付七和實業股份有限公司，業據原告提出
      授權書及支票（均影本，見本院卷第63至第68頁）為憑，
      經核，依原告上開所提授權書內載明：「... 茲授權貴公
      司（按即吉中公司）將上述借款金額，以左列方式撥付與
      七和實業股份有限公司，以為購車價款之一部... 」等語
      ，原告既受吉中公司之指示將款項交付七和實業股份有限
      公司，並依指示開立支票，足認原告已將系爭借款交付吉
      中公司，被告辯稱原告未交付系爭借款，亦不足採。
（二）系爭保證契約是否有效？
      被告辯稱依銀行法第12條及第12條之1第1項及第2項等規
      定，原告不得要求吉中公司提供連帶保證人，故系爭保證
      契約因違反禁止規定而無效；且依民法第247條之1規定，
      該等約定因顯失公平而無效云云，惟為原告否認。經查，
      系爭借貸係成立於80年5月8日，而銀行法第12條之1係於
      89年11月1日公佈施行，依法律不溯既往原則，被告辯稱
      適用銀行法第12條之1即不足採。況按銀行法第12條之1係
      規定銀行辦理自用住宅放款及消費性放款，已取得前條所
      定之足額擔保時，不得以任何理由要求借款人提供連帶保
      證人。未來求償時，應先就借款人進行求償，其求償不足
      部分得就連帶保證人平均求償之。但為取得執行名義或保
      全程序者，不在此限。經查：吉中公司係經營一般進出口
      貿易等業務，被告曾擔任吉中公司之副董事長，有吉中公
      司變更登記事項卡在卷可稽（見本院卷第82、83頁），是
      吉中公司之借款，並非自用住宅放款及消費性貸款，係屬
      工商貸款性質，亦無銀行法第12條之1第1項之適用。至被
      告辯稱系爭契約關於連帶保證人約定條款第10條、第13條
      及第14條徒使被告拋棄權利或限制被告行使權利之目的而
      為之約定，契約中關於被告連帶保證範圍除特訂金額外，
      尚包含嗣後之遲延利息、違約金、實行抵押權之費用之給
      付，暨因吉中公司債務不履行而生之全部損害，令被告負
      擔非其所能控制之風險之範圍為保證，造成顯失公平且不
      相當之保證責任，應為無效云云。惟按保證債務之所謂連
      帶，係指保證人與主債務人負同一債務，對於債權人各負
      全部給付之責任者而言，此就民法第272條第1項規定連帶
      債務之文義參照觀之甚明。故連帶保證與普通保證不同，
      縱使無民法第746條所揭之情形，亦不得主張同法第745條
      關於檢索抗辯之權利，最高法院45年台上字第1426號裁判
      參照。又上訴人既係連帶保證人，應與主債務人負同一清
      償責任，而被上訴人對於主債務人就實行擔保物權受清償
      ，或起訴請求保證人清償，既得擇一行使，則對於與主債
      務人負同一清償責任之上訴人，自亦得擇一請求，最高法
      院69年台上字第1924號裁判亦足參照。是本件並無普通保
      證規定保證人權利不得預先拋棄之適用，且依民法第231
      條、第233條、第250條，原告請求遲延利息、違約金、損
      害賠償於法並無違背，尚難認上開約定對被告有顯失公平
      之情形，被告辯稱上開約定違反民法第247條之1而無效，
      亦不足採。
（三）本件被告有無先訴抗辯權？
      被告辯稱依銀行法第12條之1第3項規定，原告應先向借款
      人吉中公司求償，始得就不足部分之一半向被告求償云云
      ，惟查，本件無銀行法第12條之1規定之適用，已如前述
      。況銀行法第12條之1第3項之規定，主要係針對銀行於「
      未來求償時」所為之規範，於求償程序中，銀行「應先就
      借款人進行求償，其求償不足部分得就連帶保證人平均求
      償」，此時，銀行就連帶保證人之契約上權利固受到限制
      ，但銀行於取得執行名義或為保全程序時，基於連帶保證
      契約所得主張之權利，並不須受上開「應先就借款人進行
      求償」、「就連帶保證人平均求償」之規定拘束，而仍得
      主張連帶保證契約上之權利，其實體法上之權利於取得執
      行名義或為保全程序時並未受到限縮，本件原告起訴係為
      取得執行名義，被告主張先訴抗辯權，亦不足採。
（四）本件被告是否已免其責任？
      被告辯稱原告之債權業因十足清償而消滅，且原告業拋棄
      全部物上保證，被告自得依民法第309條、第741條、第74
      2條、第751條等規定免除保證責任云云，經查，被告辯稱
      系爭債務已清償，惟為原告否認，被告並未舉證以實其說
      ，被告所辯自不足採。復按連帶保證與普通保證不同，已
      如前述，被告依民法741、742、751條普通保證之規定主
      張免責，均不足採。
（五）利息及違約金債權是否罹於時效？
      被告辯稱原告主張依本票上記載，該本票債權已罹於時效
      ，利息及違約金即失所附麗，均罹於時效等語。按利息、
      紅利、租金、贍養費、退職金及其他一年或不及一年之定
      期給付債權，其各期給付請求權，因五年間不行使而消滅
      ，民法第126條定有明文；又按遲延利息之請求權，因五
      年間不行使而消滅，金錢債務之債務人給付遲延所應付之
      違約金，係按一定利率及遲延日數計算者，名稱雖與遲延
      利息異，然實質上仍為賠償債權人因遲延所受損害，債權
      人應同樣按時收取，不因其名稱有異而謂其時效之計算應
      有不同，最高法院70年度台上字第3511號，是利息、違約
      金之請求權時效為5年，被告既以時效抗辯，則於本件原
      告起訴日（95年5月2日）起5年內（即90年5月1日起）之
      利息，違約金尚未罹於時效，原告之請求為有理由，原告
      逾此範圍之違約金請求，則無理由，應予駁回。至被告辯
      稱本票債權已罹於時效，利息及違約金即失所附麗，均罹
      於時效云云，惟查，本件吉中公司與被告間之借貸契約已
      有效成立，已如前述，該本票得為二造成立借貸契約之佐
      證，而該本票亦明載：「.... 三、本票據利息自發票日
      起依照貴公司訂定購車貸款標準放款利率年息20%按月計
      付。四、本息遲延違約金，逾期在六個月以內償還時，另
      按前項利率之一成加付，超逾六個月以上者，其超過六個
      月部分另按前項利率之二成加付」，原告之借款債權請求
      權既未罹於時效，原告請求借款債權尚未罹於時效部分之
      利息及違約金，應予許可。
（六）本件利息請求是否違反複利禁止之規定？
      被告辯稱原告之違約金債權實係就遲延本金及利息合併而
      加計利息，該利息之計算違反複利禁止之規定等語，原告
      否認本件有複利計算，並稱依據交易明細資料，係以本金
      來計算，扣除也是用本金扣除，餘額就是本金餘額，不包
      含利息等語。經查，依原告所提系爭「車輛動產抵押契約
      書」第二條第5款固約定：「本件貸款利息依雙方約定之
      利率計算之，甲乙雙方並同意將本件貸款之利息併入貸款
      金額，由甲方按期攤還」，惟依同契約書亦載明本金17萬
      元之借款，加計利息之金額為227,448元，而參酌本件原
      告所提吉中公司還款明細表，原告請求之本金數額，係以
      17萬元為計算基準，且每期本金及利息之扣除係分開計算
      ，則原告主張未複利計算，應屬可採，被告此部份所辯，
      自不足採。
（七）本件違約金請求是否過高？
      按「當事人得約定債務人於債務不履行時，應支付違約金
      。違約金，除當事人另有訂定外，視為因不履行而生損害
      之賠償總額。其約定如債務人不於適當時期或不依適當方
      法履行債務時，即須支付違約金者，債權人除得請求履行
      債務外，違約金視為因不於適當時期或不依適當方法履行
      債務所生損害之賠償總額。」民法第250條定有明文。是
      違約金契約係在確保債務之履行，如債務履行，債務人即
      可免給付義務。再利息係原本債權之收益，依原本數額及
      債權人不能使用原本之期間，按一定比率計算之金錢或其
      他代替物，是利息係基於原本所生之收益，於每經過一定
      期間，債權人即得按期具體請求債務人履行給付利息之債
      務，與債務人履行債務與否無涉。經查，本件原告僅得請
      求自90年5月1日起算之違約金，已如前述，而該部分已逾
      期超過六個月，是原告僅得請求自90年5月1日，按約定利
      率20%之二成即百分之四計算之違約金，經核，依年息百
      分之四之違約金，審酌上開違約金利率並未逾民法第205
      條年利率20%之最高利率，被告辯稱違約金過高，應予酌
      減云云，亦尚不足採。
四、綜上所述，原告與吉中公司之借款契約應認為有效成立，被
    告上開所辯尚不足採，原告得請求之利息、違約金應自90年
    5月1日起算，從而，原告請求被告給付630,465元，及自民
    國90年5月1日起至清償日止，按年息百分之二十計算之利
    息，並自民國90年5月1日起至清償日止，按上開利率百分之
    二十計算之違約金，為有理由，應予准許，其超過此部分之
    請求，並無理由，應予駁回。
五、本件二造均陳明願供擔保請准宣告假執行及免予假執行，原
    告勝訴部分，核無不合，爰分別酌定相當擔保金額准許之，
    至原告敗訴部分，其假執行已失所附麗，應予駁回。
六、本件判決之基礎已臻明確，兩造其餘攻擊防禦方法及舉證，
    核與判決無影響，毋庸一一論列，併此敘明。
七、結論：本件原告之訴為一部有理由，一部無理由，依民事訴
    訟法第79條、第390條第2項、第392條第2項，判決如主文。
中    華    民    國    95    年    12    月    21    日
                  民事第二庭  法  官  吳淑惠
以上正本係照原本作成。
如對本判決上訴，須於判決送達後20日內向本院提出上訴狀
中    華    民    國    95    年    12    月    22    日
                              書記官  蔡凱如


司法院資訊處製作；財團法人民間司法改革基金會備份。
